【裁判字號】    99,消債清,8
【裁判日期】    991130
【裁判案由】    清算事件
【裁判全文】
臺灣新竹地方法院民事裁定             99年度消債清字第8號
聲  請  人  黃振相
代  理  人  曾桂釵律師
複代理人    柯雯心
上列當事人因消費者債務清理事件聲請清算，本院裁定如下：
    主  文
債務人黃振相自中華民國九十九年十一月三十日下午四時起開始
清算程序，並同時終止清算程序。
    理  由
一、按債務人對於金融機構因消費借貸、信用卡或現金卡契約而
    負債務，在聲請更生或清算前，應提出債權人清冊，以書面
    向最大債權金融機構請求協商債務清償方案；又自債務人提
    出協商請求之翌日起逾三十日不開始協商，或自開始協商之
    翌日起逾九十日協商不成立，債務人得逕向法院聲請更生或
    清算；次按，更生方案未依消費者債務清理條例第59條、第
    60條規定可決時，除有該條例第64條規定之情形外，法院應
    以裁定開始清算程序，消費者債務清理條例第61條定有明文
    。另債務人不能清償債務或有不能清償之虞，於法院裁定開
    始更生程序或許可和解或宣告破產前，得向法院聲請清算；
    法院開始清算程序之裁定，應載明其年、月、日、時，並即
    時發生效力；債務人之財產不敷清償清算程序之費用時，法
    院應裁定開始清算程序，並同時終止清算程序，消費者債務
    清理條例151 條第1 項、第153 條、第3 條、第80條、第83
    條、第85條分別定有明文。
二、聲請意旨略以：聲請人於先前累計無擔保債務總額為新台幣
    （下同）2,256,514 元，乃於民國98年9 月28日，依消費者
    債務清理條例第151 條規定檢附相關文件，向最大債權銀行
    即香港上海匯豐商業銀行股份有限公司（以下簡稱香港上海
    匯豐銀行）請求協商，惟因聲請人無法負擔香港上海匯豐銀
    行所提出以債務共分72期，利率0%、每月還款5,000 元之協
    商方案，致協商不成立。聲請人原係擔任國泰人壽保險股份
    有限公司業務員之工作，惟前於90年間發生車禍，造成頭部
    外傷顱骨骨折、顱內出血等傷害，自此讓聲請人健康狀況急
    轉直下，導致有頭昏腦脹，左、右耳後腦疼痛，右耳重聽、
    耳鳴等後遺症，且伴隨年紀增長，車禍後遺症狀況愈發明顯
    ，嗣聲請人又先後於98年6 月間，騎車外出時，突感頭部疼
    痛致應變不及發生車禍，造成頭部外傷腦震盪、左顴骨骨折
    ，住院13日，於99年4 月間，在浴室洗澡時，又突感頭昏腦
    脹，因而滑倒撞及蓮蓬頭，嗣接著倒地瞬間撞到馬桶，致受
    有頭部外傷腦震盪，住院6 日，再加上聲請人有C 型病毒性
    肝炎、心房顫動等病症，容易疲勞、昏睡，且已年過半百，
    健康與體力不佳，實難以謀得正職。又聲請人配偶於93年間
    ，因突發性高血壓中風，嗣肢體漸癱瘓致無法自理生活，需
    24小時專人照顧，聲請人原係全天候專職照顧配偶，惟為能
    正常工作以維持家計，乃透由仲介聘請家庭看護工照顧配偶
    ，惟聲請人重返職場後，收入不如預期，又因景氣低迷及健
    康狀況不佳，致競爭力大不如前，然為支付家庭看護工之薪
    資及配偶每月醫療費、耗材費等費用，漸入不敷出，致積欠
    龐大債務，聲請人考量職場失利，加上經濟困頓，已無力再
    僱請家庭看護工照顧配偶，迄幸經為配偶申請「身心障礙者
    托育養護費補助」獲全額補助，乃將配偶送往療養院照顧，
    惟以聲請人之年紀及健康狀況，現已無法再謀得正職，聲請
    人全家目前每月收入來源僅靠聲請人平時撿拾資源回收以換
    取微薄收入，此部分收入並不固定，最多僅有5,000 元左右
    ，以及領有低收入戶補助，聲請人及二名未成年子女每人5,
    000 元，暨家扶中心給予二名未成年子女每人1,700 元之救
    助金，合計僅約23,400元，但每月需支出水電費623 元、瓦
    斯費620 元、電話費3,534 元、交通費2,601 元、教育費2,
    96 0元、雜支費14,000元、聲請人配偶每月飲食、消耗品、
    營養品等費用4,178 元、健保費317 元及醫療費1,081 元等
    必要費用，合計約26,380元，實已超過聲請人前開收入，而
    有不能清償債務之情事，再聲請人名下財產僅有汽車一輛，
    價值約在20,000元至30,000元，由於車齡已久，經常故障修
    理，難以轉手賣掉，另持有國泰金融控股股份有限公司股票
    ，係於聲請人於國泰世華公司任職時所取得之福利，目前價
    值僅1,110 元，又其所負無擔保或無優先權之債務總額並未
    逾1,200 萬元，復未經法院裁定開始更程序或許可和解或宣
    告破產，爰向本院聲請裁定准予清算等語。
三、經查，聲請人所主張之上開事實，業據其提出財產及收入狀
    況說明書、債權人清冊、清費者債務清理條例債務人向最大
    債權金融機構辦理前置協商申請書、前置協商申請人財產及
    收入狀況說明書、前置協商收入切結書、前置協商補件通知
    書、勞工保險被保險人投保資料表、前置協商客戶面談紀錄
    表、前置協商不成立通知書、戶籍謄本、財團法人金融聯合
    徵信中心債務清理條例前置協商專用債權人清冊、財政部台
    灣省北區國稅局94年、95年、96年、97年及98年綜合所得稅
    各類所得資料清單、財政部台灣省北區國稅局94年及95年綜
    合所得稅納稅證明書、全國財產稅總歸戶財產查詢清單、郵
    政存簿儲金簿影本、新竹縣寶山鄉公所低收入戶證明書、家
    庭幫傭/ 家庭看護工合約書、女傭/ 看護工契約、請款單、
    郵政存簿儲金簿存摺、國泰世華銀行活期儲蓄存款帳戶存摺
    、交易明細資料、行政院勞工委員會就業安定費繳款通知單
    、台灣新竹地方法院97年度司促字第3252號支付命令、台灣
    新竹地方法院98年司促字第4173號支付命令、台灣新竹地方
    法院97年度禁字第95號民事裁定、東元綜合醫院附設崇德護
    理之家入住合約書、東元綜合醫院附設崇德護理之家98年2
    至8 月繳費單、禾馨護理之家委託護理契約書及計價明細、
    行政院衛生署新竹醫院醫療費用繳費收據及診斷證明書、新
    竹國泰綜合醫院醫療費用繳費收據、財團法人為恭紀念醫院
    醫療費用收據及診斷證明書、台灣電力公司收據、中華電信
    股份有限公司繳費通知、收銀機統一發票、全國加油站電子
    計算機統一發票、新生醫護管理專科學校97學年度上學期學
    費展延（收執聯）、新生醫護管理專科學校97學年第1 學期
    學雜費暨代辦費繳費單、新生醫護管理專科學校97學年第2
    學期學雜費暨代辦費繳費單、新生醫護管理專科學校98學年
    第1 學期學雜費暨代辦費繳費單、新生醫護管理專科學校各
    項收款收據、新竹縣政府函、估價單、出貨單等件為證，並
    經本院依職權查詢聲請人98年度財產所得資料可知，聲請人
    名下僅有汽車及投資兩筆財產，財產總額為1,110 元及其98
    年度之所得總額為6,837 元，此有本院所查詢之稅務電子閘
    門財產所得調件明細表附卷可稽，此外，本件聲請人又查無
    消費者債務清理條例第6 條第3 項、第8 條或第82條第2 項
    所定駁回清算聲請之事由存在，則聲請人聲請清算，應屬有
    據。次查，聲請人於90年間發生車禍，造成頭部外傷、顱骨
    骨折、顱內出血等傷害，嗣又於98年6 月間發生車禍，造成
    腹部鈍傷併肝臟撕裂傷、胸壁挫傷併左側第四肋骨骨折、左
    側顴骨骨折、頭部外傷併腦震盪、肢體多處擦挫傷等傷害，
    再於99年間不慎跌倒，受有頭部外傷腦震盪之傷害，而聲請
    人為45年8 月30日出生，現年已50餘歲，另罹有C 型病毒性
    肝炎及心房顫動等病症，復其配偶梁桂英於93年間因突發生
    高血壓中風，經持續治療後，其病症未見好轉，嗣更合併肢
    體癱瘓，致日常生活無法自理，需24小時專人照顧，業經聲
    請人向本院聲請以97年度禁字第95號裁定宣告其配偶梁桂英
    為禁治產人等情，誠如前述，是以其年紀、體力及健康狀況
    ，確較難謀得正常穩定之工作，以賺取薪資收入，而據其自
    承現以打臨工及撿拾資源回收維生，每月收入至多僅有5,00
    0 元，再加上其與二名未成年子女每月各領有5,000 元之低
    收入戶補助，以及家扶中心給與二名未成年子女每月各1,70
    0 元之扶助金，合計每月最多僅有約23,400元之收入，惟經
    參酌行政院主計處公告之97、98年度最低生活費用（乃以每
    年家庭收支調查，計算平均每人每月消費支出之60% 作為最
    低生活費），台灣省平均每人每月最低生活費支出為9,829
    元，故聲請人每月所領取之收入，尚不足敷支應其及二名未
    成年子女每月之基本生活費用，遑論清償債務。再者聲請人
    又無足夠財產可供清償，而其債權人有香港商上海匯豐銀行
    股份有限公司等10家金融機構，債務總額為2,256,514 元，
    堪認債務人之財產應不敷清償清算程序之費用，爰依首揭規
    定裁定開始本件清算程序，並同時終止清算程序。
四、另法院終止清算程序後，債務人之債務並非當然免除，仍應
    由法院斟酌消費者債務清理條例有關免責之規定，例如本條
    例第133 條、第134條、第135條等，依職權認定是否裁定免
    責，以避免債務人基於脫免債務之意圖，故意提出顯難使債
    權人接受之方案，造成無法經債權人會議可決其更生方案，
    而依法律規定進入清算程序之結果，故法院終止清算程序後
    ，債務人雖有免責之機會，惟其財產不敷清償清算程序之費
    用如係因上述條例所定不可免責之事由所致，法院即非當然
    為免責之裁定，債務人就其所負債務仍應負清償之責，附此
    敘明。
中    華    民    國    99    年    11    月    30    日
              民事第一庭          法      官  高敏俐
上為正本係照原本作成。
開始清算程序之裁定不得抗告，如不服同時終止清算程序之裁定
，應於裁定送達後10日內，以書狀向本院提出抗告，並繳納抗告
費新臺幣1千元。
中    華    民    國    99    年    11    月    30    日
黃振相                            書  記  官  黎秀娟

司法院資訊處製作；財團法人民間司法改革基金會備份。
